臺灣高等法院臺中分院民事判決　94年度上字第76號
　　　上　訴　人　辛○○○
　　　訴訟代理人　陳益軒律師
　　　複　代理人　劉思顯律師
　　　視同上訴人　丙○○
　　　參　加　人　壬○○○
　　　共　　　同
　　　訴訟代理人　賈俊益律師
　　　訴訟複代理人王世勳律師
　　　被　上訴人　甲○○
　　　被　上訴人　乙○○○
　　　被　上訴人　戊○○
　　　被　上訴人　丁○○
　　　共　　　同
　　　訴訟代理人　楊玉珍律師
上當事人間請求移轉土地事件，上訴人對於民國93年12月17日臺
灣臺中地方法院92年度訴字第2152號第一審判決提起上訴，本院
於94年6月14日言詞辯論終結，判決如下：
    主    文
原判決第一、二、三、四項部分及訴訟費用之裁判均廢棄。
上開廢棄部分，被上訴人在第一審之訴駁回。
第一、二審訴訟費用由被上訴人負擔。
    事實及理由
一、本件被上訴人行使代位權及自己之請求權，訴請上訴人辛○
    ○○將系爭土地之所有權移轉登記與丙○○，再由丙○○移
    轉登記與被上訴人，其訴訟標的對於共同被告之各人，必須
    合一確定，為必要共同訴訟，上訴人辛○○○一人提起上訴
    ，其效力及於丙○○，即丙○○應視同上訴人。蓋以所謂普
    通共同訴訟，係指原告就合於共同訴訟要件之事件，得自由
    選擇單一之訴或合併提起數訴之共同訴訟而言。就本件言，
    被上訴人欲行使代位權，是否得對上訴人辛○○○及丙○○
    二人分別提起單一之訴？則有以下二種情形，其一、被上訴
    人僅以辛○○○為被告，提起所有權移轉登記之訴，則被上
    訴人與辛○○○之間並無買賣或其他得請求之法律關係，其
    逕向辛○○○為所有權移轉登記之請求，自為法所不許。其
    二、被上訴人僅以丙○○為被告，因丙○○尚非系爭土地之
    所有權人，對之起訴請求，處於給付不能之狀態，依法應受
    敗訴之判決。必須被上訴人依民法第242條之規定，以辛○
    ○○、丙○○為共同被告行使代位權，始能達其目的，因此
    ，被上訴人行使代位權，對於辛○○○、丙○○二人實具有
    合一確定之關係，性質上為必要共同訴訟，此與普通共同訴
    訟得分別提起單一之訴之情形，有顯著之區別，先予說明。
二、視同上訴人丙○○受合法通知，未於言詞辯論期日到場，核
    無民事訴訟法第386條所列各款情形，爰依被上訴人之聲請
    ，由其一造辯論而為判決。
三、被上訴人起訴主張：視同上訴人丙○○之被繼承人即訴外人
    林中堂以其係坐落於台中縣沙鹿鎮○○段竹林小段（下稱系
    爭小段）605、663之4地號等43筆土地之實際所有人為由（
    該43筆土地原由林中堂與上訴人辛○○○及其夫即訴外人蔡
    振濱共同投資承買，因土地種類編為農地，故經林中堂指定
    登記於具有自耕能力之上訴人辛○○○名下），向被上訴人
    聲稱該土地價值不貲，可投資承買，並俟得分割自由移轉土
    地時，願各分割300坪予買受人，並以每坪新台幣（下同）1
    萬7000元出售予被上訴人甲○○、1萬7000元出售予被上訴
    人乙○○○、1萬5000元出售予被上訴人戊○○、丁○○。
    被上訴人等遂各分別交付510萬元、510萬元、450萬元予訴
    外人林中堂，雙方並分別於民國（下同）84年4月17日、84
    年4 月17日、82年10月12日訂立買賣契約，並分別簽訂三紙
    「合夥契約書」。林中堂已於91年12月6日死亡，經其餘繼
    承人拋棄繼承後，僅由視同上訴人丙○○辦理限定繼承，視
    同上訴人丙○○自應繼承林中堂與被上訴人之前揭買賣契約
    ，對被上訴人履行出賣人之義務。鑑於現行法令農地之所有
    權人已不以具有自耕能力身分者為限，可分割自由移轉，訴
    外人林中堂乃與上訴人辛○○○及蔡振濱，於90年6月17日
    、6月27日先後簽立協議書，同意分割登記當初三人投資承
    買之上揭43筆土地，經被上訴人等調閱相關土地登記謄本後
    ，發現目前登記於上訴人辛○○○名下，仍屬於林中堂之土
    地，僅餘坐落系爭小段655地號土地、地目旱，面積2818平
    方公尺土地，所有權應有部分281800分之156112，及系爭小
    段663之26地號土地，地目旱，面積2749平方公尺土地，所
    有權應有部分00000000分之0000000，上訴人辛○○○自應
    將系爭小段655、663之26土地移轉登記予林中堂之限定繼承
    人丙○○，惟丙○○卻怠於向上訴人辛○○○請求移轉登記
    ，為保全對於丙○○之債權，爰依民法第242條規定，代位
    行使丙○○對於上訴人辛○○○系爭小段655、663之26土地
    為移轉登記，再依民法第348條之規定，請求丙○○就上訴
    人辛○○○移轉登記之土地，其中依被上訴人買受之土地面
    積各300坪（約991‧735平方公尺）之一部分，為相當於應
    有部分之移轉登記。並聲明：(一)上訴人辛○○○應將坐落系
    爭小段655地號土地、地目旱，面積2818平方公尺，所有權
    應有部分281800分之156112，及同小段663之26地號土地，
    地目旱，面積2749平方公尺，所有權應有部分00000000分之
    0000000，移轉登記予視同上訴人丙○○。(二)視同上訴人丙
    ○○應將坐落系爭小段655地號土地、地目旱，面積2818平
    方公尺，所有權應有部分281800分之70000，移轉登記予被
    上訴人甲○○。(三)視同上訴人丙○○應將坐落系爭小段655
    地號土地、地目旱，面積2818平方公尺，所有權應有部分
    281800分之70000，移轉登記予被上訴人乙○○○。(四)視同
    上訴人丙○○應將坐落系爭小段655地號土地、地目旱、面
    積2818平方公尺，所有權應有部分281800分之16112，及同
    小段663之26地號土地，地目旱，面積2749平方公尺，所有
    權應有部分00000000分之0000000，移轉登記予被上訴人戊
    ○○、丁○○。
四、上訴人辛○○○則以：「合夥契約書」上林中堂之簽名並非
    真正，縱認林中堂與被上訴人間確有系爭契約書之訂立，然
    被上訴人出資購買系爭土地之目的，係為嗣後土地變更為建
    地時，得建築房屋出售，其屬經營共同事業，而為合夥契約
    ，並非買賣契約，今被上訴人等與上訴人之合夥關係仍存續
    ，被上訴人自不得為分割共有物之請求。又被上訴人對林中
    堂之權利乃屬一般普通債權，於丙○○辦理限定繼承中，被
    上訴人實無能逕行代位丙○○請求上訴人辛○○○移轉登記
    至丙○○名下，復立即請求丙○○移轉登記至被上訴人四人
    名下為單獨所有權人。再者，被上訴人主張上訴人辛○○○
    應交付於丙○○之系爭小段655地號土地，業經上訴人辛○
    ○○與林中堂協議，用以抵償林中堂因與蔡振濱等投資台中
    縣龍井鄉○○段176地號等18筆土地（下稱龍井鄉土地）而
    積欠蔡振濱之2320萬元債務，故上訴人辛○○○就系爭小段
    655地號土地，已無從移轉登記於丙○○等語置辯。並聲明
    ：駁回被上訴人之訴。
五、原審判命(一)上訴人辛○○○應將坐落臺中縣沙鹿鎮○○段竹
    林小段六五五地號土地、地目旱，面積2818平方公尺，所有
    權應有部分281800分之156112，及同小段663之26地號土地
    ，地目旱，面積2749平方公尺，所有權應有部分00000000分
    之0000000，移轉登記予視同上訴人丙○○。(二)視同上訴人
    丙○○應於其所繼承被繼承人林中堂之遺產範圍內，將坐落
    臺中縣沙鹿鎮○○段竹林小段655地號土地、地目旱，面積
    2818平方公尺，所有權應有部分281800分之70000，移轉登
    記予被上訴人甲○○。(三)視同上訴人丙○○應於其所繼承被
    繼承人林中堂之遺產範圍內，將坐落臺中縣沙鹿鎮○○段竹
    林小段655地號土地、地目旱，面積2818平方公尺，所有權
    應有部分281800分之70000，移轉登記予被上訴人乙○○○
    。(四)視同上訴人丙○○應於其所繼承被繼承人林中堂之遺產
    範圍內，將坐落臺中縣沙鹿鎮○○段竹林小段655地號土地
    、地目旱、面積2818平方公尺，所有權應有部分281800分之
    16112，及同小段663之26地號土地，地目旱，面積2749平方
    公尺，所有權應有部分00000000分之0000000，移轉登記予
    被上訴人戊○○、丁○○。駁回被上訴人其餘部分之請求。
    被上訴人就其敗訴部分未聲明不服，上訴人就其敗訴部分聲
    明不服，求為判決：(一)原判決不利於上訴人辛○○○部分廢
    棄。(二)上廢棄部分，被上訴人在一審之訴駁回。(三)第一、二
    審訴訟費用，由被上訴人負擔。被上訴人則求為駁回上訴。
六、視同上訴人丙○○未於言詞辯論期日到場，亦未提出書狀作
    何聲明或陳述。
七、參加人壬○○○、庚○○則以：伊等與被上訴人相同，皆與
    林中堂訂有合夥契約，參加人業依繼承相關規定向視同上訴
    人丙○○陳報債權，但丙○○卻遲未依繼承規定清償債務，
    原判決將系爭土地全部移轉登記給被上訴人，而未依限定繼
    承規定依債權比例分配登記與參加人，對參加人顯然不利，
    因此參加人對本件有利害關係，為輔佐視同上訴人丙○○之
    意思，依民事訴訟法第58條之規定，聲請准予參加訴訟。
八、林中堂已於91年12月6日死亡，因其第一順位近親等直系血
    親卑親屬業已於法定期間依法拋棄繼承，第二順位繼承人均
    先於林中堂死亡，第三順位繼承人除丙○○外亦均拋棄繼承
    ，僅有視同上訴人丙○○為唯一繼承人，且已辦理限定繼承
    ，業經原審法院調閱該院92年度繼字第140號、第310號、第
    518號、第487號卷宗查核屬實。
九、本件之爭點在於：(一)被上訴人與視同上訴人丙○○間有無債
    權債務關係存在？(二)被上訴人主張與林中堂所訂「合夥契約
    書」，其契約性質為何？為買賣契約？抑或合夥契約？如為
    買賣契約，被上訴人自可請求視同上訴人丙○○移轉登記系
    爭土地，如果為合夥契約，則依民法第682條第1項規定，被
    上訴人於合夥清算前不得請求合夥財產之分析，自不得請求
    視同上訴人丙○○移轉登記系爭土地。(三)被上訴人對視同上
    訴人丙○○有無代位權？茲分述如下：
  (一)被上訴人與視同上訴人丙○○間有無債權債務關係存在：被
    上訴人主張系爭「合夥契約書」均係由林中堂授權其女即訴
    外人林玲琴所簽，而簽訂系爭契約時林中堂均在場，內容均
    為真正，並提出「合夥契約書」三紙附卷可按。經查，其中
    被上訴人戊○○、丁○○與訴外人張琳（原名張嫪璆）曾於
    89年間，以林中堂與其簽訂「合夥契約書」收取價金後，未
    依「合夥契約書」第5條規定履行移轉所投資之土地，向台
    中地方法院檢察署提起詐欺告訴，經該署以89年偵字第1184
    5號詐欺案件偵查，林中堂於89年7月25日偵查庭經檢察官提
    示其與被上訴人戊○○、丁○○及訴外人張琳所簽「合夥契
    約書」後，供稱確為其所簽（參該偵查卷第20頁反面），並
    於89年8月3日偵查庭時表示願意將持分過戶給告訴人（即本
    件被上訴人戊○○、丁○○及訴外人張琳，參偵查卷第30頁
    反面）等情，業據原審依職權調閱該卷查核屬實。又林中堂
    於89年7月25日偵查庭同時供稱：「（你共賣給幾人？）10
    多人」（參該偵查卷第20頁反面），可知林中堂除與被上訴
    人戊○○、丁○○等2人簽訂「合夥契約書」，出賣前揭43
    筆土地部分之面積外，尚另有與他人就前揭43筆土地訂約，
    而被上訴人甲○○、乙○○○所提出與林中堂所簽之「合夥
    契約書」，其契約內容用語形式與前揭林中堂與被上訴人戊
    ○○、丁○○及訴外人張琳所簽「合夥契約書」均屬相同，
    參以被上訴人甲○○依「合夥契約書」第2條、第3條約定價
    金510萬元所開同額支票（支票號碼：0000000、發票日：84
    年4月24日）上，訴外人林中堂於支票背面簽名及所寫數字
    ，與被上訴人乙○○○依「合夥契約書」第2條、第3條約定
    之尾款310萬元及支票號碼所開同額支票（支票號碼：ＦＦ
    0000000、發票日：84年5月31日），林中堂於支票背面簽名
    及所寫數字，其筆劃形式轉折，可認同一人所為，堪認林中
    堂與被上訴人甲○○、乙○○○間，亦確曾簽立「合夥契約
    書」。上訴人辛○○○空言否認真正，不足採取。
  (二)被上訴人主張與林中堂所訂「合夥契約書」，其契約性質為
    何？按解釋當事人之契約，應以當事人立約當時之真意為準
    ，而真意何在，又應以過去事實及其他一切證據資料為斷定
    之標準，不能拘泥文字致失真意。次按合夥者，係指二人以
    上互約出資以經營共同事業之契約，除出資外，各合夥人並
    有損益共同分擔之利害關係，同法667條、676條及677條規
    定至明，倘僅單純出資取得財產，而未約定經營共同事業者
    ，縱將來可獲得相當之利益，亦與合夥有間。經查，依「合
    夥契約書」第1條、第2條之文意，可知被上訴人戊○○、丁
    ○○係給付價金，所投資者為相當於每坪15000元之土地面
    積，綜觀契約內容，並無任何關於經營共同事業之約定；又
    「合夥契約書」第5條、第6條雖明定：「‧‧‧‧日後政府
    法令變更或編定使用分區變更得以自由不設限定變更買賣等
    ，雙方完全同意有任何處分與異動等，皆須由合夥人同意或
    表決權過半數始可為之‧‧‧」、「前述合夥之土地異動變
    更，雙方完全同意以共進退為原則」，惟前揭台中地方法院
    檢察署89年偵字第11845號詐欺案中，被上訴人丁○○及林
    中堂於89年7月25日偵查時，檢察官訊問告訴人及林中堂：
    「當初是買賣或投資？」，林中堂答以：「是我賣他們的」
    ，丁○○、張琳則答「買賣」等語，林中堂復供稱：「（問
    ：有約定以後得移轉時會過戶給告訴人？）是在都市計劃重
    劃後變更好了才登記給告訴人」「（問：現已可移轉為何未
    過戶給他們？）現在還是農業用地，不能分割」（參偵查卷
    第21頁），復於89年8月3日偵查時供稱：「（問：是否願意
    將持分過戶給告訴人？）要與辛○○○商量，我本人願意」
    ，而上訴人辛○○○及其夫蔡振濱於89年8月10日偵查時，
    亦稱：「與林中堂共有台中縣沙鹿鎮○○○段663之4號等43
    筆土地，登記我們2人名義，因係農地，我們有自耕農身分
    ，林中堂沒有」「當初買43筆土地面積28、9甲，有與林中
    堂共同賣6、7千坪，不知林中堂把土地賣給告訴人」「（問
    ：上訴人（即林中堂）已將土地出售給告訴人，是否願將上
    訴人所售的部分登記給告訴人？）我們願意，但要算清楚才
    可以」等語，足見林中堂與上訴人及蔡振濱就共同買受之43
    筆土地若因法令變更為可分割或自由轉讓後，事實上僅須林
    中堂與蔡振濱及上訴人辛○○○清算完畢並終止信託關係（
    如後述），林中堂即可履行對被上訴人戊○○、丁○○之移
    轉登記義務。換言之，依被上訴人戊○○、丁○○及林中堂
    之「合夥契約書」，縱可認係單純期待爾後地目變更或地價
    上漲而轉售賺取差價，亦難謂之合夥，而屬買賣契約，且於
    上揭43筆土地於法令變更為可分割或自由轉讓，並經林中堂
    與蔡振濱及上訴人辛○○○清算完畢並終止信託關係後，被
    上訴人戊○○、丁○○即可請求林中堂移轉土地。至於被上
    訴人甲○○、乙○○○與林中堂間之「合夥契約書」，除單
    價為每坪17000元有所不同外，其餘與被上訴人戊○○、丁
    ○○之「合夥契約書」內容、格式、用語皆相同，二者法律
    關係當應為相同之解釋。故上訴人辛○○○以被上訴人與林
    中堂所簽訂者係合夥契約，尚無可取。
  (三)被上訴人對丙○○有無代位權？丙○○對上訴人辛○○○有
    無就林中堂前揭43筆土地得分配部分土地有移轉登記請求權
    ？
  (1)上訴人辛○○○雖以林中堂與蔡振濱、上訴人辛○○○之間
    有合夥關係之存在，而合夥財產之處分自應由公同共有人全
    體為之，林中堂單獨對外所為之處分行為及負擔行為，既未
    經蔡振濱及上訴人辛○○○同意，對上訴人辛○○○不生效
    力，被上訴人更無從代位等語抗辯。惟查，林中堂與蔡振濱
    、上訴人辛○○○間之合夥及信託登記（即林中堂將其可分
    得之土地信託登記至上訴人辛○○○名下）關係，業經上訴
    人辛○○○與蔡振濱、林中堂於90年6月17日簽訂協議書（
    下稱第一次協議書），就雙方合夥投資承買之上揭43筆土地
    協議共有物分割登記，將林中堂依投資額可分配而仍登記蔡
    振濱及上訴人辛○○○之土地返還予林中堂，並於第一次協
    議書第3條ｅ款載明：「前述乙方（即林中堂）分配取回之
    土地，及第三者投資取回之土地為，即為甲方（即上訴人辛
    ○○○及蔡振濱）名義登記，甲方取得完整所有權，勿庸再
    行過戶」，復於同年月27日，由林中堂、上訴人辛○○○及
    蔡振濱，及第三出資人己○○、張琳（即前揭偵查案告訴人
    ）、侯進益、侯文昌等7人訂立協議書（下稱第二次協議書
    ），約定林中堂應自第一次協議書所取得之土地，先清償銀
    行貸款塗銷抵押權再依第三人出資比例移轉所有權登記，由
    於土地登記名義人仍為上訴人辛○○○及蔡振濱，上訴人辛
    ○○○及蔡振濱應負責提供用印及過戶之文件等情，業據上
    訴人辛○○○提出協議書2紙在卷可憑。而上訴人辛○○○
    於另案即前揭原法院91年訴字第4055號請求移轉並交付土地
    案件，丙○○以繼承之法律關係及信託物返還請求權，請求
    上訴人辛○○○移轉並交付上揭43筆土地其中系爭小段633
    之25地號全部，及633之26地號土地面積2749平方公尺中之2
    208‧6777平方公尺土地之審理程序中，亦自認已與林中堂
    合意終止上開信託契約，原法院即以上訴人辛○○○應將該
    土地移轉登記予丙○○，而判決丙○○全部勝訴確定，業據
    原法院調閱該卷宗查核屬實，復有該判決書在卷可按。則上
    訴人辛○○○、蔡振濱與林中堂間既已終止信託關係，其合
    夥關係亦已清算完畢，則林中堂之限定繼承人即丙○○，自
    有請求上訴人辛○○○履行移轉土地之權利，惟丙○○已可
    行使上開權利而未行使，對被上訴人而言堪認有怠於其行使
    權利之情形，被上訴人依法即可行使代位權。
  (2)林中堂已於91年12月6日死亡，經其餘繼承人拋棄繼承後，
    僅丙○○為唯一限定繼承人，丙○○自應繼承林中堂與被上
    訴人之前揭買賣契約，對被上訴人履行義務。惟按限定繼承
    人於民法第1157條公告期限內，不得對於被繼承人之任何債
    權人償還債務，在第1157條所定之一定期限屆滿後，繼承人
    對於在該一定期限內報明之債權及繼承人所已知之債權，均
    應按其數額，比例計算，以遺產分別償還，同法第1158條、
    第1159條前段定有明文。又民法第1181條規定，遺產管理人
    非於同法第1179條第1項第3款所定期間屆滿後，不得對於被
    繼承人之任何債權人或受遺贈人，償還債務或交付遺贈物，
    揆其法意，係為使繼承債權人公平受償，必須為遺產之清算
    程序，以公示催告使被繼承人之債權人及受遺贈人於一定期
    間內報明債權及為願受遺贈與否之聲明，如許於期間屆滿前
    為清償，則此項目的勢將無法達成，故此項規定，不僅於遺
    產管理人為清償時受其限制，即強制執行時亦同受限制。而
    丙○○於原法院92年繼字第487號限定繼承事件，經於92年6
    月11日裁定公示催告，命被繼承人林中堂之債權人應於公示
    催告最後登載新聞紙翌日起6個月內向繼承人丙○○報明其
    債權，如不為報明，而又為繼承人所不知者，僅得就賸餘遺
    產行使其權利，嗣經丙○○連續登報至92年7月19日，業據
    原法院調閱該卷宗查核屬實，故林中堂之債權人報明債權之
    期間，應至93年1月20屆滿，是本院言詞辯論終結前債權人
    報明債權之期間雖已屆滿，依民法第1181條規定，遺產管理
    人雖可償還債務，但依民法第1157條規定之立法意旨，對於
    在該一定期限內報明之債權及繼承人所已知之債權，均應按
    其數額，比例計算，以遺產分別償還，不能將將系爭土地移
    轉登記與被上訴人，以維公平。蓋以系爭土地係特定之土地
    ，如本院為被上訴人勝訴之判決，被上訴人即可不經丙○○
    協同，持確定判決書逕向地政機關辦理登記，其他債權人之
    債權即落空矣，此與限定繼承之目的互相矛盾，因之，丙○
    ○對上訴人辛○○○就林中堂前揭43筆土地得分配之土地所
    有權雖有移轉登記請求權，然被上訴人並無代位權，應循限
    定繼承之程序向遺產求償。
十、從而，被上訴人主張代位丙○○請求上訴人辛○○○應將系
    爭小段655地號土地，面積2818平方公尺，所有權應有部分2
    81800分之156112，及系爭小段663之26地號土地，面積2749
    平方公尺，所有權應有部分00000000分之0000000，移轉登
    記予丙○○；丙○○於其所繼承被繼承人林中堂之遺產範圍
    內，將系爭小段655地號土地、地目旱，面積2818平方公尺
    ，其中所有權應有部分各281800分之70000，分別移轉登記
    予被上訴人甲○○、乙○○○，其中所有權應有部分281800
    分之16112，移轉登記予被上訴人戊○○、丁○○；及將系
    爭小段663之26地號土地，地目旱，面積2749平方公尺，所
    有權應有部分00000000分之0000000，移轉登記予被上訴人
    戊○○、丁○○，為無理由，不應准許。原審就此部分為上
    訴人敗訴之判決，核有違誤，上訴意旨指摘原判決此部分不
    當，求予廢棄改判，為有理由，應由本院予以廢棄改判如主
    文第二項所示。
十一、兩造所為之其他主張、陳述並所提證據，經審酌後，認均
      與本件之結論無礙，不再一一論述，附此敘明。
十二、據上論結，本件上訴為有理由，依民事訴訟法第450條、
      第78條、第85條第1項、第463條、第385條第1項，判決如
      主文。
中　　華　　民　　國　　94　　年　　6　　月    28    日
                  民事第三庭審判長法  官　陳照德
                                  法　官  陳成泉
                                  法　官  曾謀貴
以上正本係照原本作成。
如對本判決上訴，須於收受判決送達後二十日內向本院提出上訴
書狀，其未表明上訴理由者，應於提出上訴後二十日內向本院提
出上訴理由書 (須按他造人數附具繕本)。
上訴時應提出委任律師為訴訟代理人之委任狀。具有民事訴訟法
第四百六十六條之一第一項但書或第二項之情形為訴訟代理人者
，另應附具律師及格證書及釋明委任人與受任人有該條項所定關
係之釋明文書影本。
                                  書記官  王瑩澤
中　　華　　民　　國　　94　　年　　6 　　月　　29　　日
                                                      Ｈ
